台灣高等法院臺中分院民事判決　九十三年度營上易字第五號
　　　上　訴　人
　　　即被上訴人　丁○○
　　　即　上訴人　甲○○
右當事人間請求給付工程款事件，兩造均對於中華民國九十二年十一月十四日臺灣彰
化地方法院九十一年度訴字第三五五號第一審判決提起上訴，本院於九十三年三月一
日言詞辯論終結，判決如左：
　    主　    文
原判決關於駁回上訴人丁○○後開第二項之訴部分，暨本訴訴訟費用之裁判廢棄。
右廢棄部份被上訴人甲○○應再給付上訴人丁○○新台幣貳拾萬零玖仟肆佰貳拾元
及自九十一年四月十七日起至清償日止，按年息百分之五計算之利息。
甲○○之上訴及丁○○之其餘上訴均駁回。
第一、二審本訴訴訟費用由被上訴人甲○○負擔百分之七十五，餘由上訴人丁○○負
擔。第二審反訴訴訟費用由上訴人甲○○負擔。
　    事實及理由
一、上訴人即被上訴人丁○○（以下簡稱丁○○）主張：被上訴人甲○○（以簡稱甲
    ○○）於八十八年七月十日將其坐落彰化縣田中鎮○○路○段三○○號土地之四
    樓住宅新建工程發包予伊承攬，並簽立承攬工程契約書。系爭契約第一條約定：
    「甲方（即被告）將坐落田中鎮．．．交由乙方（即原告）依照甲方申請之建築
    圖樣施工，建照執照之字號為八十七彰工管建字二五五一二號」，伊已依契約約
    定之建築圖施工完成，工程總價為四百一十五萬元，因有追加減，經鑑定，追加
    減工程金額後，及伊同意水電部份再扣減四萬元，甲○○應給付之工程報酬為四
    百一十萬一千一百七十八元，然甲○○僅給付伊三百四十五萬元，尚欠伊六十五
    萬四千四百七十八元，爰依承攬契約之法律關係，請求甲○○如數給付，並加給
    法定遲延利息。甲○○則以：兩造於八十八年六月上旬，依照建築設計圖簽訂第
    一份工程承攬契約書，嗣於同年七月五日開工後，經建築師現場鑑界丈量，發現
    實際面積略寬於地籍圖面積，伊當場指示按照鑑界之實際面積進行施工，復於同
    年七月九日完成工程之基礎施工，並核算增加之建地面積。由於兩造於八十八年
    六月間所簽訂之工程承攬契約，係依照實際施工面積核算總工程款，而複丈後發
    現施工面積增加，遂於同年七月十日重新簽訂第二份工程承攬契約即系爭契約，
    約定含無照增建部分應為一二八‧○一坪，總工程款為四百一十五萬元，故兩造
    契約所約定建造之圖為如鑑定報告書之Ｆ圖，故丁○○得請求之工程款僅為十三
    萬三千八百六十一元，其計算如附表(二)，又系爭工程於八十八年十二月二十二日
    完成結構體施工，伊皆依約付清各期之工程款，僅剩工程尾款，但自此之後，工
    程幾近停滯狀態，丁○○以各種理由推卸拖延。依系爭契約第三條約定：開工後
    三百個工作天完工，本工程除天災地變及不可抗拒之事故外，乙方如未能依限完
    工時，每逾一天應罰本工程造價金額之千分之一，作為賠償金。系爭工程依契約
    規定於八十八年七月五日正式開工，應於八十九年五月五日完工，然迄九十一年
    三月十四日，伊以田中郵局存證信函第四二號通知丁○○應如期完工，但丁○○
    卻置之不理，因而伊終止系爭契約，丁○○承攬系爭工程自八十九年五月五日起
    算，已逾期完工達二十一個月又九天。總計丁○○逾期完工達六百三十九天，共
    應給付伊違約金二百一十九萬六千一百六十六元等語，伊以之主張抵銷，抵銷後
    ，丁○○已無款可以請求，資為抗辯，因丁○○反而欠伊違約金，並反訴請求丁
　　○○賠償五十萬元（原審判決：甲○○應給付丁○○三十三萬五千二百三十元，
　　及自民國九十一年四月十七日起至清償日止，按週年利率百分之五計算之利息。
　　駁回丁○○其餘之訴，亦駁回甲○○之反訴，兩造各就不利部分提起上訴，丁○
　　○聲明求為判決：(一)原判決關於駁回上訴人第一審請求之金額中，於新台幣三十
　　一萬九千二百四十八元及其法定遲延利息部分，並該部分假執行暨負擔訴訟費用
　　均廢棄。(二)右廢棄部分，被上訴人應再給付上訴人三十一萬九千二百四十八元及
　　自九十一年四月十七日（起訴狀繕本送達之翌日）起至清償日止，按週年利率百
　　分之五計算之利息。甲○○就反訴部分上訴聲明求為判決：(一)原判決廢棄。(二)被
　　上訴人應給付上訴人五十萬元）。兩造就對造之上訴，均聲明求為判決駁回上訴
　　。
二、查兩造於民國八十八年七月十日簽訂承攬工程契約書，第一條約定「甲方（即甲
    ○○）將座落田中鎮○○路○段三○○建造地上建造地上四樓住所一棟一戶，交
    由乙方（即丁○○）依照甲方（即甲○○）申請之建築圖樣施工，建築執照之字
    號為：八十七彰工管（建）字二五五一二號」，同約第二條約定：「工程造價：
    本工程總造價為新台幣四百十五萬元，以上工程（含水、電、增建）．．」。又
    同約第八條復規定：「甲、乙雙方同意之變更設計部份，其材料費、工資、處理
    費等，甲、乙雙方應以誠信原則重估之並多退少補」，是本件兩造關於承攬工程
    定作人甲○○應付之工程款，自應依上開契約約款而為計價，即以原約定之建築
　　圖為基準，再比較峻工後之實際完工之項目、數量與原約定建築圖約定之施工項
　　目、數量，如有多出，甲○○應補給，如有減少，甲○○可以扣減，此兩造並不
　　爭執，兩造所爭者為契約之應比較之原約定建築圖為何圖？丁○○主張係如鑑定
　　報告所附之Ｅ圖，甲○○主張係如鑑定報告所附之Ｆ圖。查上開契約第一條已載
　　明建築圖為八十七年彰工管（建）字第二五五一二號，然上開文號為二五五一三
　　始為正確，契約上之二五五一二號乃係誤寫，此復為兩造所不爭執之事項，是以
　　兩造契約內容係約定丁○○承攬之工作應依照八十七彰工管（建）字二五五一三
　　號之圖說及其增建。證人乙○○於經本院於民國九十四年三月一日言詞辯論期日
　　，本院提示鑑定報告書之Ｅ圖，證人乙○○證稱：「（問：這是否你畫的圖？）
　　這是我們提供給甲○○的參考圖，是我們畫的。（問：本院向市政府函調的圖（
　　指二五五一三號建築圖）是否你們畫的？）是，差別在原圖（即二五五一三建築
　　執照圖）沒有增建，Ｅ圖含增建。」，既Ｅ圖係依據八十七年彰工管（建）字第
　　二五五一三號建築執照加增建之圖，丁○○主張伊所承攬之工程即為Ｅ圖，核屬
　　有據，堪予採信。甲○○雖抗辯：兩造第一次所簽訂之契約係以乙○○建築師所
　　繪製之Ｅ圖估價，後來放樣的時候發現Ｅ圖之面積與實際土地面積有誤差，因此
　　委由丙○○建築師另行修改而繪製Ｆ圖並另行估價，而於八十八年七月十日簽訂
　　第二份契約書，此觀係爭工程於八十八年七月三日開工，並於同月五日向彰化縣
　　政府工務局送建築開工報告書，並於同月九日完成基礎工程，即可證得兩造於八
　　十八年七月十日所訂定之契約為第二份之契約，兩造於八十八年七月十日以前曾
　　簽訂另一份契約書，被上訴人丁○○始有可能在八十八年七月十日以前開工。且
　　乙○○建築師所繪製之Ｅ圖無四根柱子，丁○○所完成之房屋確有四根柱子，且
　　Ｆ圖造價較高，兩造不可能反而以Ｅ圖訂約，從此可觀兩造確依丙○○建築師所
　　繪製之Ｆ圖做為契約內容云云。惟按解釋契約，固須探求當事人立約時之真意，
　　不能拘泥於契約之文字，但契約文字業已表示當事人真意，無須別事探求者，即
　　不得反捨契約文字而更為曲解（最高法院十七年上字第一一一八號判例參照）。
　　查不論兩造在系爭承攬契約之前是否曾另定有一份契約，兩造既於八十八年七月
　　十日簽立兩造不爭執承攬工程契約書，而上開契約又已明定依甲○○向彰化縣政
　　府申請取得之八十七年彰工管（建）字第二五五一三號（誤寫為二五五一二號）
　　建築圖樣施工，是契約文字業已表示當事人真意，無須別事探求，自不得反捨契
　　約之文字而更為曲解，而觀之Ｅ圖即為八十七年彰工管（建）字第二五五一三號
　　建造執照圖樣加上增建，自應與Ｅ圖比較，Ｆ圖則與八十七年彰工管（建）字第
　　二五五一三號建造執照圖樣顯然不同（上開二五五一三號建築執照圖無四根柱子
　　，Ｆ圖則有），自難作為比較之標準，從而甲○○上開抗辯，無足可採。
三、本件經本院委託台灣省建築師公會，請就實際完工圖與原建築圖所增減之材料、
    工資、處理費等，原訂之工程造價四百五十萬元應如何多退少補之問題作鑑定。
    經鑑定結果，如約定之施工圖為Ｅ圖，則除原約定之總價外，應扣除未完工部分
    十二萬二千六百零七元，再加上追加工程十一萬七千一百，合計甲○○應付工程
    款為四百一十四萬四千四百九十三，此經鑑定人即莊勛丞建築師於本院到庭證稱
    屬實（見本院卷第一五五頁），且為兩造均不爭執鑑定人之鑑定結果，惟甲○○
    主張上開鑑定應再扣除水電工程款八萬元（因為開關配件、二、三樓排水沒有做
    ，水塔二個沒有做，未聲請水電表，浴缸磁磚未做，浴室門也沒做），鑑定人亦
    表示因上開鑑定有關水電部份並無水電圖，浴缸磁磚、浴室門、水塔、排水這些
    都是應該要做的只是伊沒有判斷誰做，所以我沒有計算在內。兩造嗣簡化爭點，
    同意水電部分，工程款應再扣減四萬元。甲○○另主張因一、二樓石英磚與約定
　　品質有差異，應再減十萬九千八百四十元，丁○○亦同意，依此計算，又甲○○
　　已付之工程款為三百四十五萬，兩造亦不爭執，依此計算，甲○○尚欠之工程款
　　即為五十四萬四千六百五十三元（詳如附表之計算式），此亦經兩造協議簡化爭
　　點，列為不爭執之事項（見本院卷第一七六頁）。
四、甲○○雖抗辯系爭工程依契約約定應於八十九年五月五日完工，然迄九十一年三
    月十四日，伊以田中郵局存證信函第四二號通知丁○○應如期完工，但丁○○卻
    置之不理，系爭承攬系爭工程自八十九年五月五日起算，已逾期完工達六百三十
　　九天，依系爭契約第三條之約定，丁○○應給付伊違約金二百一十九萬六千一百
　　六十六元，並據以提起反訴，請求丁○○給付五十萬元云云，然此為丁○○所否
　　認，辯稱：系爭工程因甲○○雇用挖土機施工時，將隔鄰牆壁搗損，甲○○不與
　　鄰居和談，致甲○○就是否建造違章，舉棋不定，迨九十年十月十二日，甲○○
　　始要求伊先建築圍牆，於九十年底，甲○○始明確表明無照增建部分不要建造，
　　要求伊將全部工程收尾。然於九十一年二月底、三月初，甲○○即擅自將新建房
　　屋換新鎖，致使伊所雇水電工人未能進入施作水電收尾工程，甲○○指伊逾期完
　　工，顯無理由等語。經查，系爭工程於八十八年十二月二十二日即已完成屋頂板
　　工程等情，為兩造所不爭執，並有建造執照附表影本在卷可稽，足見系爭工程至
　　當時為止，並無延誤之情形。嗣於八十九年一月十五日，鄰屋所有人吳淑琴系爭
　　工程損害其房屋為由，向彰化縣田中鎮調解委員會申請調解，此有申請調解書影
　　本在卷可稽；嗣因調解不成立，經吳淑琴向彰化縣政府工務局陳情，要求暫緩核
　　發使用執照，並向臺灣彰化地方法院提出損害賠償事件，經該院以九十年度訴字
　　第一二五八號受理在案，此有臺灣彰化地方法院上開民事卷宗所附彰化縣政府工
　　務局八九彰工管字第三六五一四號函影本、九○彰工管字第三九七五七號函影本
　　、陳情書影本、乙○○建築師事務所書函影本可考。再者，證人蔡春良於原審法
　　院九十二年二月二十七日準備程序期日亦結證稱：從八十八年開始承作至九十一
　　年二月二十日左右，其間因地震、黃信義部分變更設計，以及與鄰屋所有人訴訟
　　，共停工三次；黃信義的工程比較早完成，時間大約是在九十年年中，系爭工程
　　因為甲○○與鄰屋所有人訴訟的關係，在九十年九、十月間停工二個月，到九十
　　年十二月才又開始施工等語，堪認丁○○主張：系爭工程係因與鄰屋所有人吳淑
　　琴之糾紛，致甲○○就是否建造違章，舉棋不定，於九十年底，始明確表明無照
　　增建部分不要建造等語，並非無據。因此，甲○○抗辯：系爭工程依契約約定應
　　於八十九年五月五日完工，迄九十一年三月十四日，已逾期完工達六百三十九天
　　等語，自無可採。
五、綜上所述，本件丁○○本於承攬契約之法律關係請求甲○○給付承攬報酬，於五
　　十四萬四千六百五十三元之範圍內，核屬有據，應予准許。逾此一範圍之請求則
　　屬無據，不應准許，應予駁回。原審判決甲○○應給付丁○○三十三萬五千二百
　　三十元及自民國九十一年四月十七日起，至清償日止，按週年利率百分之五計算
　　之利息，並駁回甲○○之反訴，均無不合，甲○○上訴意旨求為廢棄改判，均無
　　理由，應駁回其上訴，又原審上開判決甲○○應給付丁○○之金額尚不足二十萬
　　九千四百二十三元及其遲延利息，丁○○上訴於此一範圍，為有理由，應由本院
　　將原判決廢棄改判如主文第二項所示，其餘部份即屬無據，不應准許，應予駁回
　　其上訴。
據上論結，本件丁○○之上訴為一部有理由，一部無理由，甲○○之上訴為無理由，
爰，判決如主文。
中　　　華　　　民　　　國　　九十四　　年　　　三　　　月　　 十五　　 日
~B1民事第三庭審判長法　官　陳照德
~B2　　　　　　　　法　官　曾謀貴
~B3　　　　　　　　法　官　蔡王金全
右為正本係照原本作成。
均不得上訴。
~B 　 　　　　　　書記官　許麗花
中　　　華　　　民　　　國　　九十四　　年　　　三　　　月　　 十六　　 日
                                                                        Ｈ
